最高法院民事判決　　　　　　　九十四年度台上字第七三九號
　　上　訴　人　甲 ○ ○
　　　　　　　　丙 ○ ○
　　　　　　　　丁 ○ ○
　　　　　　　　戊 ○ ○
　　　　　　　　乙 ○ ○
　　　　　　　　戌○○○
　　　　　　　　　　　　　巷4.
　　　　　　　　子 ○ ○
　　　　　　　　丑 ○ ○
　　　　　　　　　　　　　號3.
　　　　　　　　王 緗
　　　　　　　　　　　　　號
　　　　　　　　寅 ○ ○
　　　　　　　　庚 ○ ○
　　　　　　　　　　　　　13.
　　　　　　　　己 ○ ○
　　　　　　　　壬 ○ ○
　　　　　　　　癸 ○ ○
　　　　　　　　辛 ○ ○
　　　　　　　　　　　　　之3.
　　　　　　　　辰○○○
　　　　　　　　　　　　　2樓.
　　　　　　　　申○○○
　　　　　　　　　　　　　1號.
　　　　　　　　卯○○○
　　　　　　　　　　　　　10.
　　　　　　　　亥○○○
　　　　　　　　　　　　　號2.
　　共　　　同
　　訴訟代理人　詹 振 寧律師
　　被 上訴 人　午○○○
　　　　　　　　　　　　　號
　　　　　　　　酉 ○ ○
　　　　　　　　未○○○
　　　　　　　　巳 ○ ○
　　共　　　同
　　訴訟代理人　張 景 豐律師
上列當事人間請求返還土地等事件，上訴人對於中華民國九十二
年七月十五日台灣高等法院第二審判決（九十年度重上字第五九
一號），提起上訴，本院判決如下：
    主  文
上訴駁回。
第三審訴訟費用由上訴人負擔。
    理　由
本件上訴人甲○○以次九人之被繼承人王雲山（民國九十一年十
一月一日死亡，已由各該上訴人於原審承受訴訟）及其餘上訴人
起訴主張：坐落台北縣平溪鄉○○段白石腳小段三、四、五、六
、七、八、八之一、八之二、九、十三、十五、十七、十七之一
、十八、十八之一、十八之二、十八之三、十九、十九之一、十
九之二、二二、二二之四、二二之五、二二之六、二二之七、二
二之八、二三、二三之一、二四、二四之一、二五等地號土地（
下稱系爭農地）為伊共有（王雲山應有部分二分之一，由上訴人
甲○○以次九人繼承；上訴人寅○○應有部分四分之一；其餘上
訴人九人應有部分共四分之一），被上訴人竟予無權占用【其中
三地號土地僅占用如原判決附圖（下稱附圖）二所示３Ａ、３Ｂ
部分】，被上訴人午○○○並擅自建造如附圖一所示Ａ部分建物
、Ｂ部分農舍、水池使用等情，爰依民法第七百六十七條、第八
百二十一條規定，求為命(一)被上訴人午○○○將上開十七、十七
之一、十八、十八之一、十八之二、十九、十九之一、十九之二
地號土地上如原判決附圖（下稱附圖）一所示Ａ部分（面積二百
九十七平方公尺），門牌號碼同鄉○○路二一八號建物拆除，並
將該建物占用之基地返還予上訴人。(二)被上訴人巳○○、未○○
○、酉○○自前項Ａ部分建物遷出，並將該建物占用之基地返還
予上訴人。(三)被上訴人午○○○將上開九地號土地上如附圖一所
示Ｂ部分面積六十三平方公尺之地上物拆除，並將該地上物占用
之基地返還予上訴人。(四)被上訴人午○○○將上開三地號土地上
如附圖二所示３Ａ、３Ｂ（面積一百八十五平方公尺）及四（面
積六十平方公尺）、五（面積三百零一平方公尺）、六（面積一
百九十四平方公尺）、七（面積七百四十平方公尺）、八（面積
三十二平方公尺）、八之一（面積三十平方公尺）、八之二（面
積一平方公尺）、十三（面積一百三十一平方公尺）、十五（面
積三百五十四平方公尺）、十八之三（面積五十六平方公尺）、
二二（面積二千零五十一平方公尺）、二二之四（面積一平方公
尺）、二二之五（面積二十五平方公尺）、二二之六（面積一百
零四平方公尺）、二二之七（面積二百三十五平方公尺）、二二
之八（面積四平方公尺）、二三（面積二百十三平方公尺）、二
三之一（面積一百十七平方公尺）、二四（面積六百八十五平方
公尺）、二四之一（面積九十六平方公尺）、二五（面積三百八
十三平方公尺）等地號土地返還予上訴人。(五)被上訴人午○○○
給付上訴人甲○○以次九人新台幣（下同）二十五萬二千四百八
十六元，上訴人寅○○十二萬六千二百四十三元，上訴人庚○○
以次九人各一萬二千六百二十四元，及均自訴狀繕本送達翌日起
至清償日止，按年息百分之五計算之利息，暨自八十九年十一月
一日起至返還前開所列三十一筆土地之日止，按月給付上訴人甲
○○以次九人四千六百五十八元、上訴人寅○○二千三百二十九
元及上訴人庚○○以次九人各二百三十三元相當於租金之不當得
利之判決。（按：上訴人於第一審訴請被上訴人拆除並遷出地上
物返還土地及給付不當得利，經獲全部勝訴後，嗣又於原審撤回
並減縮部分聲明如上。）
被上訴人則以：上訴人以另案既判力所及之同一事由再行提起本
件訴訟，於法不合。被上訴人午○○○確為系爭農地承租人張冉
之孫，依耕地三七五減租條例第二十條規定，上訴人本應與伊簽
訂租約。又張冉係以家長身分代表全家訂約承租該農地，上訴人
為張冉之家屬，上訴人有違上開耕地三七五減租條例規定，伊非
無權占有等語，資為抗辯。
原審斟酌全辯論意旨及調查證據之結果，以：上訴人主張之事實
，業據其提出土地登記謄本、戶籍謄本、繼承系統表為證，並經
勘測屬實，復有勘驗筆錄、照片可稽，且為被上訴人所是認，固
堪信為真正。惟查(一)本件關於系爭十七、十七之一地號土地以外
之部分，其訴訟標的與台灣台北地方法院（下稱台北地院）七十
六年度訴字第四六三七號，王雲山、王浩德、王江連及上訴人寅
○○訴請被上訴人午○○○、未○○○、巳○○將系爭農地上之
農作物除去返還土地，並自七十一年五月八日起至返還土地之日
止，按年給付蓬萊稻穀三千零三台斤敗訴確定判決之訴訟標的相
同，上訴人此部分之請求，應為上開確定判決之既判力所及，其
再行起訴，違反民事訴訟法第四百條第一項規定。(二)關於上訴人
請求被上訴人午○○○將上開十七、十七之一地號土地上如附圖
一所示Ａ部分建物拆除並返還基地及被上訴人巳○○、未○○○
、酉○○自該Ａ部分建物遷出返還基地部分，依台灣台北地方法
院檢察署八十五年度偵字第二八五六二號偵查卷所載，證人沈綢
治、李崧男、楊進財所證及巳○○、王雲山之陳述，以及午○○
○提出之田賦繳納收據及有關戶籍謄本及附圖顯示，張冉自三十
七年二月一日即已遷入系爭十七、十七之一等地號土地上之建物
即台北縣平溪鄉中埔二一八號，堪信張冉與王雲山等人間之耕地
租賃契約，包括承租系爭十七、十七之一等地號土地作為居住、
使用之住屋、堆肥房、豬舍、牛舍、倉庫等之用，以便利耕作。
次按民法第一千一百二十二條規定：「稱家者，謂以永久共同生
活為目的而同居之親屬團體」，第一千一百二十三條第二項規定
：「同家之人，除家長外，均為家屬」，第三項規定：「雖非親
屬而以永久共同生活為目的同居一家者，視為家屬」。查被上訴
人抗辯張冉為台北縣平溪鄉白石村中埔六十九號之戶長，與被上
訴人同爨共居及耕作，王雲山等地主於六十三年間出售原為租賃
標的之同地段十一地號土地時，由被上訴人巳○○以佃農身分於
同年九月十九日出具同意書，同意終止該部分租賃契約，分得百
分之三百七十五之買賣價金，台北縣稅捐稽徵處並通知巳○○繳
納六十八年八月二十七日起之田賦等事實，有被上訴人提出之戶
籍謄本、同意書、田賦實物繳納通知單、私有耕地租約、變更租
約登記核定表為憑，並有租約、田賦實物繳納通知單附於上述七
十六年度訴字第四六三七號卷及午○○○參加七十、七十七年度
農村青年農業專業訓練花卉栽培管理訓練班之結業證書、被膺選
為七十六年度優秀青年農民而領得之獎狀、王江連於七十六年七
月二十六日在上址收取農作物地租而出具之收據可稽。上開證人
沈綢治、李崧男、楊進財證言亦均說明巳○○、午○○○共同生
活及耕作之事實。另證人林瑞祺證稱：「十一號土地一開始出租
人為王心匏，出租給張冉及張幫，後來在租賃期間……改由張冉
個人全部承租，故才訂了卷內的耕地租約，變更後的出租人為王
雲山等四人，承租人為張冉個人」、「張冉當時是為自己耕作或
是為家人耕作而代訂，並不清楚，當時六十七年要訂立……租約
時，是我應王雲山及巳○○的要求到基隆找張幫蓋章」、「當時
張冉的印章是巳○○出面拿來蓋的，是王雲山會同巳○○來辦的
」等語，可見當時被上訴人巳○○已實際處理有關租賃之事務。
再卷附之戶籍謄本載明張冉為戶長，被上訴人未○○○為長媳，
被上訴人巳○○為家屬，被上訴人午○○○為孫，被上訴人與張
冉間之感情及生活形態實與有親屬關係之家庭無異，張冉死亡後
，亦難以否定張冉在世時，與被上訴人以永久共同生活為目的而
同居一家之事實，被上訴人抗辯其為張冉之家屬，自堪憑採。又
系爭書面耕地租約及田賦實物繳納通知單顯示耕作面積廣達四公
頃以上，張冉於六十二年一月一日租約之始已八十四歲，迄六十
七年三月二十五日補訂書面契約時近九十歲，依常理言，應無能
力耕作全部土地，必須結合全家之力始能為之，王雲山等地主顯
然亦明知上情，始有視被上訴人巳○○為佃農之意，並有履行耕
地租約等相關權義之舉。被上訴人抗辯張冉以家長身分，代表其
及家屬訂定租賃契約，非無可採。茲張冉死亡後，依最高法院五
十二年台上字第一○一四號判例所闡示之意旨，被上訴人未○○
○、巳○○、午○○○與王雲山等地主間既仍存有租賃關係，嗣
租賃期限屆滿仍繼續耕作，依土地法第一百零九條、耕地三七五
減租條例第二十條規定，應視為不定期限繼續契約，具見未○○
○、巳○○、午○○○占有系爭十七、十七之一地號土地，乃本
於該租賃契約，非無權占有。再被上訴人酉○○為午○○○之配
偶，本於親屬關係而占有系爭土地，亦非無權占有。則上訴人請
求被上訴人午○○○拆屋還地並返還不當得利，及其餘被上訴人
自建物遷出並返還土地，均無理由，不應准許，為其心證之所由
得，並說明上訴人其他主張及聲明證據為不足取暨不逐一論述之
理由，因就上訴人於原審撤回並減縮後之聲明部分，將第一審所
為上訴人勝訴之判決廢棄，改判駁回上訴人該部分之訴。查被上
訴人未○○○、巳○○、午○○○為張冉之家屬，彼此間之感情
及生活形態與有親屬關係之家庭無異，並有以永久共同生活為目
的而同居一家之事實，復由張冉生前以家長身分，代表該被上訴
人等家屬與地主簽訂系爭耕地租約，並於張冉死亡後仍存有租賃
關係，由未○○○、巳○○、午○○○繼續耕作而視為不定期限
繼續契約，其占有系爭農地乃本於租賃契約，非無權占有，被上
訴人酉○○為午○○○之配偶，基於親屬關係而占有系爭農地，
亦非無權占有，既為原審審據上開事證所合法確定之事實，且有
被上訴人提出之私有耕地租約足憑（見一審卷三○七～三一○頁
）。則上訴人請求被上訴人午○○○拆屋還地並返還不當得利，
及其餘被上訴人自系爭農地上開建物遷出並返還土地，即非有據
。原審本於上述理由判決上訴人此部分敗訴，其中關於論述系爭
十七、十七之一地號土地以外之部分，其訴訟標的與台北地院七
十六年度訴字第四六三七號確定判決之訴訟標的相同，為上開確
定判決之既判力所及，起訴有違民事訴訟法第四百條第一項規定
部分，固有不當，但本於原審上開所確定之事實，被上訴人就系
爭農地仍非無權占有，原審為上訴人上開不利之論斷，經核於判
決結果並無二致而生影響，亦應予維持。上訴論旨，猶執陳詞，
並以原審採證、認事之職權行使及其他贅述或與判決基礎無涉之
理由，指摘原判決不當，求予廢棄，不能認為有理由。
據上論結，本件上訴為無理由。依民事訴訟法第四百八十一條、
第四百四十九條、第七十八條，判決如主文。
中　　華　　民　　國　九十四　年　　四　　月　二十八　日
                      最高法院民事第三庭
                          審判長法官  朱　錦　娟
                                法官  顏　南　全
                                法官  許　澍　林
                                法官  袁　靜　文
                                法官  陳　淑　敏
      本件正本證明與原本無異
                                      書  記  官
中　　華　　民　　國　九十四　年　　五　　月　 十二 　日
                                                      Ｌ
